【裁判字號】    97,婚,88
【裁判日期】    970630
【裁判案由】    履行同居
【裁判全文】
臺灣士林地方法院民事判決
原      告  乙○○
訴訟代理人  黃達元律師
被      告  甲○○
上列當事人間請求履行同居事件，本院於民國97年6 月9 日言詞
辯論終結，判決如下：
    主      文
被告應與原告同居。
訴訟費用由被告負擔。
    事實及理由
一、原告起訴主張：
  (一)兩造於民國93年11月21日結婚，並已舉辦公開之結婚儀式，
    但未辦理結婚登記。婚後兩造約定以原告之住所即臺北市○
    ○區○○路139 號2 樓201 室作為兩造之住所，雙方並共同
    居住於該處。詎被告自95年4 月初起，未經原告同意，即離
    開兩造約定之住所，拒絕與原告同居，顯然已違背夫妻同居
    之義務。被告既不履行同居義務，又無不能同居之正當理由
    ，原告自得提起本件訴訟，爰聲明：(1)被告應與原告同居；
    (2)訴訟費用由被告負擔。
  (二)對被告抗辯之陳述：
    1.被告雖辯稱雙方沒有約定住所云云，惟依司法院大法官會
      議第452 號解釋及最高法院85年臺上字第395 號判決意旨
      ，本件兩造共同之住所究為何處與夫妻互負之同居義務，
      應屬二事，並無必然關係，被告縱認兩造間就住所未能協
      議，亦僅其是否另行訴請法院定兩造住所之問題，與其應
      負同居之義務無涉。被告於95年4 月間離家，事前、事後
      均未經原告同意。兩造於婚前即已討論、決定婚後住原告
      家，婚後亦共同居住於原告家，則依民法第20條第1 項規
      定，應可認定原告住處即為兩造之住所。縱認兩造並未約
      定住所，但兩造婚後共同居住於該處之事實，亦可確認該
      處為兩造之居所。
    2.被告所提之快捷郵件、電子郵件、照片等資料，不足以證
      明原告同意被告離家。本件訴訟係履行同居義務之訴，非
      離婚訴訟，且原告至今亦未就兩造間之感情問題作為本件
      訴訟之基礎。至被告97年5 月19日當庭所提出之證據，快
      捷郵件部分，僅能證明被告郵寄物品給原告；電子郵件部
      分之內容固然均屬兩造間之聯繫，僅可證明原告「知悉」
      被告搬家，所為之關心、問候，均屬正常夫妻間應有之表
      現；被告之護照、旅行社資料部分，亦僅能證明被告有前
      往澳洲與原告見面，均無從證明原告同意被告離家。倘依
      被告所稱，因其離家後原告仍有與其聯絡、相互關心等行
      為，即表示原告「同意分居」，則豈非形同課予原告「必
      須於被告一離家就翻臉」之義務？此當非夫妻同居義務之
      規範意旨。
    3.被告辯以曾遭受婆婆之精神虐待而分居云云，然原告之母
      自始並無任何虐待被告之行為，被告片面之指控，並非事
      實，不足採信。被告復稱其須服用安眠藥物，並據此主張
      遭受精神虐待云云，惟現代社會失眠者眾多，服用安眠藥
      物之情形本已十分普遍，縱若屬實，與原告或原告之母親
      無涉。再者，依據被告自承，其離家後仍有服用安眠藥，
      顯見該用藥行為，倘若屬實，更與原告或原告之母親無關
      。
二、被告則答辯略以：
  (一)原告與被告於婚前、婚後並未約定其居住之住所，被告婚後
    亦曾嘗試與婆婆在原告之住所共同生活，然婆媳問題日趨嚴
    重，被告不希望原告夾在中間，更不希望婆媳問題影響夫妻
    感情，故希冀另定居住之住所，同時可於平日下班或假日時
    回去探望婆婆，以減少婆媳間之摩擦，避免影響夫妻間之感
    情。
  (二)對於原告指稱被告於95年4 月離家，事前、事後均未經原告
    同意云云，實屬嚴重「誣告」原告之清白。實則被告目前居
    住之租屋處，原告於95年4 月17日下午亦有協助搬家，此有
    證人曾瓊英、林忻愉等人可證。反觀原告幾次出庭均未親自
    到庭，僅由委任之律師到庭，足見其無誠意解決問題。又倘
    被告未經原告同意即離家，何以原告至澳洲唸書期間，即自
    95年4 月至96年1 月間，陸續以E-Mail與被告聯絡。略舉原
    告於95年5 月4 日及同年月7 日之E-Mail內容明確表示被告
    一個人在外居住要注意安全，並且要被告好好照顧自己，則
    被告豈未得原告同意而離家？再原告至澳洲唸書期間，多次
    請被告由臺灣寄書籍、隱形眼鏡等生活用品，且於95年9 月
    15日至23日間，兩造共同參加洋洋旅行社所辦之9 日澳洲之
    旅，果如原告所稱未得其同意而離家，則被告豈會遠赴澳洲
    探望原告，並與原告二度蜜月？又被告並無原告於存證信函
    所稱被告存心拋夫棄家之事，此嚴重損害被告之名譽。綜上
    ，原告說詞顯與事實不符。
  (三)被告於原告在澳洲唸書期間，盡心盡力完全付出，期待原告
    唸書返國後能共同面對並解決問題。豈料原告回國後，態度
    判若兩人，對被告租屋在外辛苦生活全不聞不問，甚於96年
    11月10日寄發內容不實之存證信函，逼迫原告離婚。
三、按夫妻互負同居之義務。但有不能同居之正當理由者，不在
    此限。民法第1001條定有明文。再按所謂「不能同居之正當
    理由」，乃指夫妻有不堪同居或不宜同居之事由，或依其情
    形要求夫妻同居為不合理而言。又因夫妻來自不同家庭，所
    受教育及成長環境不同，而有不同之性格及思想，因此，認
    定夫妻是否有不堪或不宜同居之事由，非不可斟酌雙方當事
    人之教育程度、社會地位、平日相處情形及其他情事，正常
    夫妻之和諧家庭生活能否維繫以為斷（最高法院95年臺上字
    第676 號判決意旨參照）。經查，原告主張兩造為夫妻，婚
    姻關係現仍存續中一節，為被告所是認，堪信為真實。又兩
    造婚後共同居住臺北市○○區○○路139 號2 樓201 室，被
    告嗣於95年4 月初搬離上址，兩造分居迄今等情，為兩造所
    不爭執，亦堪信為真正。被告雖辯稱兩造婚後並未約定住所
    云云，惟查，兩造婚後既共同居住於上址之原告住處，迄被
    告遷出時止，同住近1 年5 月，則雙方顯有以該址作為夫妻
    同居處所之意思。被告又稱因婆媳衝突而搬離，且原告亦知
    悉且同意其遷出云云，並提出電子郵件影本、澳洲出遊照片
    、國際快捷單據等件為證，惟原告否認此情。被告就其受有
    婆婆虐待一情，既未舉證以實其說，尚難憑採。且婆媳間偶
    有爭執，所在多有，尚難據此為不履行夫妻同居義務之正當
    理由；而兩造婚姻關係現仍存續中，理應致力於消除婚姻破
    裂之因素，以改進雙方關係，促進家庭和諧，殊無任令其懸
    而未決，致兩造空有夫妻之名而無夫妻之實之理。被告提出
    之電子郵件、澳洲出遊照片、國際快捷單據，僅足證明於被
    告遷出後，兩造仍有所互動，然尚難因此即認原告事先同意
    被告遷出。又縱認當初原告曾同意被告遷出，惟原告今已表
    明請求被告履行同居義務，而被告既無不能履行同居之正當
    理由，即應與原告同居。從而，原告據以訴請被告履行同居
    義務，洵屬有據，應予准許。
四、末按夫妻之住所，由雙方共同協議之；未為協議或協議不成
    時，得聲請法院定之。民法第1002條第1 項定有明文。本件
    兩造原約定之夫妻住所為臺北市○○區○○路139 號2 樓
    201 室，惟雙方如認情事有所變更，自得重新約定，或依上
    開規定聲請法院定之，以確定兩造應履行同居之處所，附此
    敘明。
五、據上論結，原告之訴為有理由，依民事訴訟法第78條，判決
    如主文。
中    華    民    國    97    年    6     月    30    日
                  家事法庭  法  官  陳文通
以上正本證明與原本無異。
如對本判決上訴，應於判決送達後20日向本院提出上訴狀。
中    華    民    國    97    年    6     月    30    日
                            書記官  劉奕湘


司法院資訊處製作；財團法人民間司法改革基金會備份。
